【裁判字號】    90,訴,260
【裁判日期】    901227
【裁判案由】    懲治盜匪條例
【裁判全文】
台灣苗栗地方法院刑事判決                            九十年度訴字第二六號
    公  訴  人  臺灣苗栗地方法院檢察署檢察官
    被      告  甲○○
    指定辯護人  本院公設辯護人丁○○
右列被告因強盜案件，經檢察官提起公訴（九十年度偵字第四０七二號），本院判決
如左：
    主  文
甲○○意圖為自己不法所有，以強暴致使不能抗拒而取他人之物，處有期徒刑陸年。
    事  實
一、甲○○平常沒有工作，四處遊蕩，先在其母舅張國泰位於苗栗縣通霄鎮○○路某
    處雞寮雜物間內取得水果刀一把（親屬間竊盜部分未具告訴），準備自殺，之後
    於民國九十年八月二十六日十九時許，因為整日未吃東西，飢餓不已，竟意圖為
    自己不法之所有，走到苗栗縣苑裡鎮○○路二七之七號萊爾富超級商店內，見僅
    店員二人，先持飲料至該店櫃台前，排在最後佯裝準備結帳，伺四周無人之際，
    即對店員己○○聲稱其無錢付帳，隨即步入櫃台內，站在己○○之右邊，並自腰
    際取出預藏之水果刀，喝令店員己○○交出錢財，己○○見其持刀，心生害怕馬
    上退後在櫃臺後面，甲○○叫己○○拿錢出來，己○○見其持刀不敢抗拒，即叫
    甲○○自行打開收銀機，惟因甲○○不知操作程序，而未能開啟收銀機，甲○○
    持刀再次命己○○打開收銀機，致使己○○及同在櫃台內站立在甲○○之後的店
    員戊○○二人，均因恐受加害而不能抗拒，己○○因而依其指示開啟收銀機後再
    行退避，甲○○旋即伸手取出新臺幣（下同）一千元及五百元券各一紙後，逃離
    現場，適遇到正要進入超商購物之乙○○。嗣經獲報到場員警圍捕，於同日二十
    時四十分，在苗栗縣通霄鎮○○里○○○路水溝旁為警逮捕，並經甲○○帶同員
    警起獲作案用水果刀一把而查悉上情。
二、案經苗栗縣警察局通霄分局報請臺灣苗栗地方法院檢察署檢察官偵查起訴。
    理 由
一、被告甲○○固承認在前開時間地點，持水果刀一把，走到前開萊爾富超級商店內
    ，對店員己○○開收銀機，惟因其不知操作程序，而未能開啟收銀機，再命己○○打開收銀機，其取出一千元及五百元券各一紙後，逃離現場之事實，惟辯稱：
    所為應該是恐嚇取財，而且是自首，不是圍捕云云，唯查：
    （一）被害人己○○證稱：他拿著一瓶已喝完飲料的空罐子來樻檯，他拿來樻檯
          前，我要刷，他就拿出刀子來，他站在我的右手邊，然後將刀子現出來，
          橫在我的前面，沒有對準我，刀子在我與櫃台的中間，我就退到樻檯的位
          置，距離大約小於一點五公尺（三、四步遠），他叫我將錢拿出來，我怕
          他，我叫他自己拿，我叫他自己開，他開不起來，他就叫我開收銀機，被
          告的口氣不是很兇，也不是很好，肢體動作不太明顯，我將收銀機打開後
          ，我退到後面，被告他抓著錢就跑了，我站在收銀機後，後面是玻璃那裡
          沒有出入，我的同事戊○○站在搶匪的後面，當時刀子跟我的距離大約一
          個手臂長。他刀子橫在我前面，我退後，他就將刀子放在身後。我不敢反
          抗等情（本院審理筆錄第五頁、偵卷第八頁以下）、及參酌戊○○證稱：
          我與己○○都在櫃台裡面，己○○比較靠近他，當時他距離我們蠻近，他
          拿出刀子，好像用右手拿，刀子尖部指著我們，我們當時都退後，我退到
          距離他有三、四步，然後己○○叫他自己開收銀機，他刀子拿出來我們退
  後，他叫我們將錢拿出來，己○○叫他自己拿，他按不開，然後叫我們幫
          他開，後來己○○幫他開，他口氣命令式，刀尖對著我們，我當時害怕，
          後來搶匪搶完錢就走了，他走的時候，我們都在樻檯，樻檯後面沒有通路
          ，那時櫃台有壹仟多元，他拿走壹仟伍佰元，他拿走後，只剩下一些零錢
          ，忘記還有沒有紙鈔等情（本院審理筆錄第八頁、第九頁、偵卷第十頁以
          下），本院參酌上情，認二位證人指訴受害經過之情節均相符，復有證人
          乙○○證述目擊被告強取財物後逃離現場經過情節（偵卷第十三頁、本院
          審理筆錄第九頁）及己○○出具贓物認領保管單（偵卷第十五頁）、扣案
          水果刀一把，與尋找水果刀之照片六張（偵卷第十六頁至第十七頁）可證
          ，足認被告確實持刀強劫財物。
    （二）按刑法第三百四十六條之恐嚇，係指以惡害通知被害人，使其生畏怖心為
          已足，若進而對被害人施用強暴脅迫者，自非僅為恐嚇，而應構成其他相
          當罪名。至所謂強暴脅迫手段，祇須抑壓被害人之抗拒，足以喪失其意思
          自由為已足，縱令被害人實際上並無抗拒行為，仍於強劫罪之成立，不生
      影響。查被告持刀要求開啟收銀機，表明強劫財物，任何人處於此情狀均
          無法抵抗；何況被告為中年之成年男人，而證人己○○七十三年出生，年
          僅十五歲；證人戊○○七十一年出生，年僅十八歲，有其年籍表在卷可查
          ，被告持刀相向，足以抑壓被害人之抗拒，讓其等喪失意思自由，公設辯
          護人為被告辯護，認為被告前開所為係觸犯恐嚇取財罪，尚與經驗法則難
          合。
    （三）另就被告是否自首部分，參酌（１）證人己○○證稱：我看到他跑出去後
          ，就打１１０報警，說我們被搶，地點是苑裡的萊爾富超商，然後警察來
          了，我們跟警察說被搶，並陳述搶匪的特徵，搶匪的頭髮比較少、黑框的
          眼鏡、衣服的顏色、還告訴警察是穿長袖還是短袖等情（本院審理筆錄第
          五頁），及（２）證人乙○○證述：他戴著黑框眼鏡，我坐在摩托車上與
          朋友聊天，坐不到兩分鐘，看到有個人跑過去，然後我再進去買菸，他們
          跟我說被搶劫，問我有沒有看到，從看到那個人跑出去後再進去超商，大
          約歷時五、六秒鐘，我第二次再回去時，裡面已經沒有人，他們說被搶，
          他們問我有無看到人，我說有看到一個人高高的有點禿頭，他們就說是搶
          匪，後來便衣警察問我有無看到搶匪跑到哪裡去，我說有看到，警察就叫
          我出去追，後來再騎摩托車去逛，也沒有看到，後來警察就叫我去分駐所
          確認是否是我所看到的人，他當時禿頭，有鬍鬚，戴著黑框眼鏡，我有跟
          警察說有看到人跑過去。並跟警察說看到有一個人高高的、禿頭，戴著黑
          框的眼鏡，黑褲子，穿拖鞋。我說他是禿頭，但是與己○○、戊○○他們
          兩人所描述的平頭不一樣等情（本院審理筆錄第九頁至第十頁），可知承
          辦警察在未查獲被告前已經知道有人持刀強劫萊爾富商店及涉嫌被告之外
          貌及特徵，核與證人即查獲之警員丙○○證稱：晚上七點多，我們接到勤
          務中心通報，說有搶案，我們就到現場處理，後來七點半左右返程從苑裡
          趕到通霄五南里，到的時候已經是晚上八點，我們發現就攔起來盤查並用
          行動電話問歹徒特徵是戴眼鏡、禿頭、穿拖鞋，那時接獲通報時我們正在
          通霄，然後才去苑裡萊爾富超商附近圍捕，那時沒有發現，後來回程要回
          通霄，在路途中看到被告穿著拖鞋在路上步行，並與通報的特徵有些類似
          ，發現可疑於是盤問其身分，問他年籍資料，他說住通霄，那時看他特徵
          蠻像，問他身上有多少錢，他說有一千五百元，認為他很有可疑，想載他
          回苑裡給店員指認，如果不是就把他載回通霄，我們請他上車時，有告訴
          他要回苑裡分駐所指認，他就上車，並在車上承認了等情相符，顯見承辦
          警員係以己○○、戊○○、乙○○上開描述被告之特徵，而返回通霄途中
          ，遇到被告，發現被告特徵與上開證人描述相符，而查獲被告，此參酌被
          告所陳述被查獲經過時供稱：逃離現場後，我走到平交道的鐵軌，再走出
          來到大馬路，看到警車開過去，又倒車回來，警察問我身分證有沒有帶，
          問我從哪裡來，我跟他說我沒有帶身分證，我從通霄過來剛從超商搶錢出
          來，在警察倒車回來時，那把水果刀我已經丟在馬路旁的水溝，後來被帶
          回警察局，然後再從警察局回去找那把刀等情（見本院九十年十一月二日
          訊問筆錄）比較，依照刑法第六十二條所謂自首係以對於未發覺之罪投案
          而受裁判為要件，如案已發覺，則被告縱有投案陳述自己犯罪之事實，亦
          祇可謂為自白，不能認為自首；又所謂發覺，固非以有偵查犯罪權之機關
          或人員確知其人犯罪無誤為必要，而於對其發生嫌疑時即得謂為已發覺；
          但此項對犯人之嫌疑，仍須有確切之根據得為合理之可疑者，始足當之，
          若單純主觀上之懷疑，要不得謂為已發生嫌疑（最高法院二十六年上字第
          四八四號、七十二年台上字第六四一號判例參照），本件被告於持刀強劫
          超商後步行逃去，經警依照前開證人之證詞，在案發地點四處圍捕，警員
          丙○○即知被告為嫌疑人，遂上前盤查，被告僅於大馬路，看到警車開過
          去，又倒車回來，警察問其身分證有沒有帶，問其從哪裡來，才告知沒有
          帶身分證，從通霄過來，剛從超商搶錢出來等情節明確，是被告告知其為
          被追捕之人之前，警員已經依據其外貌及特徵，已對之有合理之懷疑，應
          認其犯罪已被發覺，依上開說明，被告所為顯非自首，是被告請求依自首
          之規定，減輕其刑，自嫌無據。本件事證明確，應予論科。
二、按被告持刀施強暴於被害人己○○、戊○○，被害人二人均為十幾歲之少女，身
    材弱小，被告所為足使被害人等達於不能抗拒之程度。核被告甲○○所為，係犯
    懲治盜匪條例第五條第一項第一款之強盜罪。被告雖係以持刀方式施強暴於被害
    人聖，致使被害人等無法反抗而強取一千五百元，惟所得財物甚少，且事後已經
    返還被害人，有被害人己○○出具贓物認領保管單在卷，情輕法重，堪予憫恕，
    雖宣告法定最低本刑，猶嫌過重，爰依刑法第五十九條之規定，減輕其刑。因此
    審酌被告無不良的紀錄，有台灣等法院被告全國前案紀錄表在卷可明，犯罪之動
    機在於感覺身上無錢，目的在於取財、手段以持刀強劫超商，未傷及他人，致被
    害人因害怕而無法抗拒所生危害，及事後向承辦警員自白案情，協助找到作案之
    水果刀，坦承犯行之態度良好，及參酌為恭醫院精神鑑定（內容認為：「態度合
    作，意識清醒，定向感無明顯異常，計算能力正常，注意力及記憶尚好。情緒尚
    穩定，略顯焦慮，無明顯情緒高昂或憂鬱。活動量正常，無怪異行為。說話正常
    ，思考正常，無語無倫次或答非所問。思考內容無被害妄想。無證據有幻聽。沒
    有病識感。心理測驗：智能屬於中下範圍，與過去教育背景相比無明顯退化，在
    班達測驗部分，個案內心狀態是退縮、害怕，且有隱藏的焦慮。與外界接觸時，
    態度敵對，可能與情緒的壓抑，無適當表達出來有關。在畫人測驗部分，圖中異
    常眼睛畫法，暗示個案有退縮及自我內向之傾向。在句子完成測驗，字句結構、
    語法合適，內容顯示需求未滿足，自我評價過高，內心有衝突，有無法接受的感
    覺，採取合理化和替代作用等防衛；依據柯氏性格量表，自卑量尺過高，信心及
    性壓抑量尺過低，且有使用防衛機轉企圖性驅力和攻擊的動機；綜合會談和心理
    測驗資料，顯示個案無明顯精神病症狀，思考內容較負面，內心有焦慮成，及自
    卑感，但以壓抑及消極的態度面對；個案酗酒多年，診斷為酒精依賴，多年來無
    明顯精神症狀，精神鑑定時亦無明顯腦傷或精神病現象，回推至犯罪行為時，其
    認知、理解、判斷能力應在正常範圍，其當時精神狀況無証據照示有精神耗弱或
    心神喪失。個案犯案當天曾喝二瓶啤酒，至下午七時許，對其精神狀態應無明顯
    之影響」等情，有該院於九十年十月十二日出句（九○）為恭醫字第一○一○號
    函可查）等一切情狀，量處如主文所示之刑。又被告盜匪所得財物一千五百元，
    業返還被害人己○○，有被害人己○○出具之贓物認領保管單在卷，因此不另為
    發回之諭知，至扣案之水果刀一把，雖供被告犯罪所用，惟屬其母舅孫國泰所有
    ，業據被告供明在卷，自不予以宣告沒收，均附此說明。
據上論斷，應依刑事訴訟法第二百九十九條第一項前段，懲治盜匪條例第五條第一項
第一款，第八條、刑法第五十九條，判決如主文。
本案經檢察官黃智勇到庭執行職務。
中      華      民      國    九十      年     十二     月    二十七    日
                                      臺灣苗栗地方法院刑事第二庭
                                          法  官   張 珈 禎
右正本證明與原本無異。
如不服本判決，應於判決送達後十日內向本院提出上訴狀( 應附繕本 )，上訴於臺灣
高等法院台中分院。
                                          書記官   黃 正 中
中      華      民      國    九十      年     十二     月    二十七    日
附錄論罪科刑法條
懲治盜匪條例第五條
 (普通盜匪罪)
有左列行為之一者，處無期徒刑或七年以上有期徒刑：
一  意圖為自己或第三人不法所有，以強暴、脅迫、藥劑、催眠術或他法
    ，致使不能抗拒而取他人之物或使其交付者。
二  發掘墳墓而盜取殮物者。
三  藏匿或包庇盜匪者。
前項第一款之未遂犯罰之。
預備犯第一項第一款之罪者，處一年以下有期徒刑。


司法院資訊處製作；財團法人民間司法改革基金會備份。
